臺灣基隆地方法院民事判決
109年度訴字第474號
原      告  杜業生  
訴訟代理人  朱龍祥律師
被      告  簡阿枝  
訴訟代理人  簡鴻明  
上列當事人間拆屋還地等事件，本院於民國110年3月23日言詞辯
論終結，判決如下：
    主      文
原告之訴駁回。
訴訟費用由原告負擔。
    事實及理由
壹、程序方面：
　　按訴狀送達後，原告不得將原訴變更或追加他訴，但請求之
    基礎事實同一、擴張或縮減應受判決事項之聲明者，不在此
    限，民事訴訟法第255條第1項第2款及第3款定有明文。本件
    原告起訴時，原聲明：被告簡阿枝、簡蕭絹應將坐落基隆市
    ○○區○○段000○0地號土地(下稱系爭土地)上如起訴狀附圖所
    示紅色斜線部分、面積40平方公尺之鐵皮屋拆除，將系爭土
    地返還予原告及其他全體共有人。嗣於訴訟中，追加請求相
    當於租金之不當得利，並撤回對被告簡蕭絹之起訴。並按實
    測結果，變更聲明為：㈠被告簡阿枝應將坐落系爭土地上之
    門牌號碼基隆市○○區○○街000巷00○0號房屋(包含藍色鐵皮屋
    、深綠色鐵皮屋，下稱系爭10之1號房屋)如附圖編號A、B部
    分(面積39.6平方公尺、42.94平方公尺)、鐵皮屋(下稱系爭
    淺綠色鐵皮屋)如附圖編號C部分(面積9平方公尺)拆除(以下
    就系爭10之1號房屋、系爭淺綠色鐵皮屋，合稱系爭房屋)，
    並將上開占用土地返還予原告及全體共有人；㈡被告應給付
    原告及其他共有人新臺幣(下同)142,800元，及自民國110年
    3月9日起至返還系爭土地之日止，按年給付原告及全體共有
    人28,560元；㈢願供擔保，請准宣告假執行。核原告就拆除
    系爭房屋返還系爭土地部分，乃係依實測結果而為更正，另
    追加相當於租金之不當得利，係基於請求拆屋還地之同一事
    實，是依前揭規定，其所為訴之變更應予准許。
貳、實體方面：
一、原告起訴主張：
(一)原告為系爭土地之共有人(原告應有部分為16分之1)。被告
    具有事實上處分權之系爭房屋，無正當權源而占有原告共有
    系爭土地如附圖編號A、B、C部分(面積各39.6、42.94、9平
    方公尺)之土地(以下就前揭占有之位置及面積，簡稱為附圖
    編號A、B、C部分)，自屬無權占有。經原告請求被告拆除系
    爭房屋如附圖編號A、B、C部分，並返還上開占用之土地，
    被告均置之不理，為此，依據民法第767條第1項、第821條
    之規定，請求被告拆除系爭房屋，將占用之土地返還予原告
    及其他共有人。
(二)又因被告無權占用系爭土地如附圖編號A、B、C部分土地，
    受有相當於租金之利益，並致原告受有損害，爰併依民法第
    179條、第184條第1項前段、土地法第97條規定，以系爭土
    地之公告地價每平方公尺3,120元計算原告及其他全體共有
    人所受相當租金利益之損害，請求被告給付自105年3月9日
    起至110年3月8日止，相當於租金之不當利得共計142,800元
    【計算式：3,120元×(39.6＋42.94＋9)平方公尺×10％×5年＝142
    ,800元，元以下四捨五入】，及自110年3月9日起自返還占
    用之系爭土地之日止，按年給付原告及其他全體共有人28,5
    60元【計算式：3,120元×(39.6＋42.94＋9)平方公尺×10％＝28,
    560元】。並聲明判令如前揭變更後之訴之聲明所示。
二、被告求為判決：原告之訴駁回；如受不利益判決，願供擔保
    ，請准宣告免為假執行。其答辯意旨略以：系爭土地確係為
    原告與其他共有人所共有，系爭10之1號房屋乃訴外人簡蕭
    絹所出資興建，而系爭淺綠色鐵皮屋則不知為何人興建，被
    告常年在海上捕魚，訴外人簡蕭絹在附近種菜，遂興建一些
    小工寮(即系爭10之1號房屋)使用，是系爭10之1號房屋及系
    爭淺綠色鐵皮屋均非被告出資興建，而非屬被告所有等語。
三、得心證之理由：
    原告主張其為系爭土地之共有人，被告所有之系爭房屋，無
    正當權源而占有原告共有之系爭土地如附圖編號A、B、C部
    分之土地等情，業據原告提出系爭土地登記第一類謄本為證
    ，且經本院於109年11月9日會同基隆市地政事務所前往現場
    勘驗，由兩造先行確認系爭房屋之範圍，再請基隆市地政事
    務所測量系爭房屋有無占用原告共有之系爭土地及其面積後
    ，繪製複丈成果圖送院。經測量結果系爭房屋確實占用系爭
    土地如附圖編號A、B、C部分之土地，有本院109年11月9日
    勘驗筆錄、現場照片、基隆市地政事務所110年1月25日基地
    所測字第1100000911號函附之土地複丈成果圖等件在卷可稽
    ，被告除否認系爭房屋為其出資興建，而為被告所有，並以
    上開情詞置辯外，對於原告其餘主張並不爭執，是本件首要
    爭點即為：被告就系爭房屋是否具有事實上處分權？爰析述
    如下：
(一)按拆屋(物)交地或回復原狀之訴訟，應以對地上房屋(地上
    物)有拆除權能之人為被告，有拆除權能之人不以所有權人
    為限，尚包括有事實上處分權之人在內。又房屋在未辦理建
    物第一次所有權登記前，屬於出資興建之原始建築人所有(
    最高法院96年度台上字第2851號裁判意旨參照)。
(二)本件被告抗辯系爭10之1號房屋乃係訴外人簡蕭絹出資興建
    ，而系爭淺綠色鐵皮屋則不知為何人興建，均與被告無涉等
    語，另觀諸簡蕭娟(原告已撤回對簡蕭娟之起訴)於本院審理
    時亦自承：系爭10之1號房屋確係其出資興建，另系爭淺綠
    色鐵皮屋不知何人興建等語，互核相符，簡蕭娟既自承系爭
    10之1號房屋係由其出資興建，揆諸前開說明，簡蕭絹始為
    系爭10之1號房屋之所有權人，就系爭10之1號房屋有事實上
    處分權而具拆除權能，此外原告復未能舉證證明被告為系爭
    淺綠色鐵皮屋之所有權人或事實上處分權人，是原告請求被
    告將非其所有亦不具拆除權能之系爭房屋拆除，並給付相當
    於租金之不當利得，自難照准。
四、綜上所述，原告本於所有權、不當得利之法律關係請求被告
    將系爭房屋拆除，並將占有之系爭土地返還原告及共有人全
    體，暨給付相當於租金之不當利得，均無理由，應予駁回。
    本件原告之訴既經駁回，其假執行之聲請，亦失所附麗，應
    併予駁回。
五、兩造其餘攻擊防禦方法及舉證，核與前開認定結論不生影響
    ，爰不予一一論究，併予敘明。
六、本件訴訟費用由原告負擔。
七、據上論結，本件原告之訴為無理由，依民事訴訟法第78條，
    判決如主文。
中　　華　　民　　國　　110 　年　　4 　　月　　8 　　日
                  民事庭法　官　徐世禎　　　　　
以上正本係照原本作成。
如對本判決上訴，須於判決送達後廿日內向本院提出上訴狀。如
委任律師提起上訴者，應一併繳納上訴審裁判費。
中　　華　　民　　國　　110 　年　　4 　　月　　8 　　日
                        書記官　張雅婷